---
title: "Qual a proporção de casos de Covid-19 no RS?"
subtitle: "Prevalência de Covid-19 no RS com amostra aleatória e informação populacional."
# author: "Markus Stein"
# date: "26 April 2020"
output: pdf_document
---

```{r setup, include=FALSE}
knitr::opts_chunk$set(echo = TRUE)
```

## Idéia geral

Considere duas quantidades de interesse:

* $N_y$: o número de casos já confirmados no RS.  

* $N_x$: o número real de casos no RS.

Autoridades e pesquisadores gostariam de conhecer o número verdadeiro de casos 
da doença $N_x$, para uma população de tamanho $N$. Geralmente governos e 
órgãos responsáveis por testes conseguem divulgar somente o valor de $N_y$. 
Suponha que $N_y \leq N_x$ e que $N_y$ seja conhecido, algumas razões para isso 
são discutidas em (ref.). 

Se todas as quantidades definidas acima fossem observadas poderíamos apresentar 
os dados na forma de uma tabela $2 \times 2$ como essa abaixo.

Casos Reais | Não confirmados | Casos confirmados | $\sum$
------------|---------|---------|-----------------
Não         |   ???   |   ???   | $N - N_x$???
Sim         |   ???   |   ???   | $N_x$???
$\sum$      | $N - N_y$ | $N_y$     | $N$

<!--    $X$          | $Y = 0$ | $Y = 1$ | $\sum$ -->
<!-- ----------------|---------|---------|---- -->
<!-- 0               |   ???   |   ???   | ??? -->
<!-- 1               |   ???   |   ???   | ??? -->
<!-- $\sum$          | $N_{0+}$| $N_{1+}$| $N$ -->

Proporções de casos em populações finitas podem ser representadas por 
probabilidades. Primeiramente defina as variáveis aleatórias:    

* $Y$: indicadora de caso já confirmado $(Y = 1)$.  

* $X$: indicadora de caso real $(X = 1)$.

Assim a proporção de casos reais da doença, $N_x / N$, pode ser escrita como 
a probabilidade de uma pessoa na população ser um caso real, $\pi = P(X = 1)$. 
A proporção de casos já confirmados $N_y / N$, representa a probabilidade 
de uma pessoa ser um caso confirmado, $\rho = P(Y = 1)$. Suponha que 
$\rho \leq \pi$ (ref.).


### Como calcular $\pi$?
1. Estatísticas oficiais?  
Devido a quantidade limitada de testes (em situações de emergência), geralmente 
os casos são detectados apenas em unidades da população em estado grave que 
procuram atendimento, pessoas que pertencam a grupos de risco, profissionais de 
saude, ou algum outro critério de prioridade. O que provavelmente não 
representará a proporcao real de casos na regiao de interesse.


2. Testar toda a população do RS?  
Inviável! (Impossível seja pelo custo ou tempo, não eficiente, ...)

3. Estimar $\pi$ através de uma amostra aleatória?   
Se coletarmos uma amostra aleatória de tamanho $n$ da variável $X$, 
$\boldsymbol{x} = (x_1, \ldots, x_n)$, podemos calular a proporção amostral
$$\hat \pi = \frac{\sum_{u=1}^n x_u}{n} = \frac{n_x}{n}.$$

### E se também observamos $Y$ para cada unidade?  
* Utilizando informações amostrais que representem as contagens no interior da 
tabela acima conseguimos estimar $\pi$ com maior eficiência (ref.). Como?

Na amostra teríamos a tabela

Casos Reais | Não confirmados | Casos confirmados | $\sum$
------------|---------|---------|-----------------
Não         |   $n - n_x$   |   0   | $n - n_x$
Sim         |   $n_x - n_y$   |   $n_y$   | $n_x$
$\sum$      | $n - n_y$ | $n_y$     | $n$

Obs.: Pesquisadores ainda podem ter interesse em quantificar a proporção da 
diferença entre as duas probabilidades, ou seja, desejam estimar uma quantidade 
$\mu$ tal que $\pi = \mu \times \rho$.

Obs. 2: Nesse caso precisaramos conhecer $\rho$. Sabemos o valore de $\rho$?
Se assumirmos $\rho$ conhecido (quando o número de casos detectados são 
precisamente considerados corretos...

Obs. 3: Conhecendo $\rho$, um estimador para $\mu$ pode ser dado por 
$\hat \mu = \frac{ \hat \pi }{\rho} = \frac{n_x}{n \rho}$, se estimarmos 
$\hat \pi = n_x / n$, a proporção amostral de casos reais.


## No caso do RS
Estimativas do governo indicam $\pi = ?$. QUal o estimador utilizado? (media amostral?)
Assumindo uma popuação de $N=113.000.00$ habitantes no RS (ref.)... 
Informacoes oficiais dizem que existem $Y=348$ casos confirmados na população do RS...

### Fase 1 - retrato de 01/04 (pesquisadores acreditam que testes retratem situação em 01/04)

População   | Não era | Já era caso | $\sum$ | Amostra     | Não era | Já era caso | $\sum$
------------|---------|---------|-----------------|------------|---------|---------|-----------------
Não caso    |   ???   |   0    |  ???  |  Não caso  | 4.187 |  0  | 4.187 
Caso real   |   ???   |   390  |  ???  |  Caso real |   2   |  0?  | 2
$\sum$      | 111.299.610 | 390 | 11.300.000 | $\sum$      | 4.189 |  0?  | 4.189
*Pop. data updated in 30/04/2020 from http://ti.saude.rs.gov.br/covid19/

A proporção estimada de casos no RS usando somente os dados da pesquisa Estimativas do governo dizem que 
$$ \hat \pi = 2/4189 \approx 0.00048,$$
O relatório do governo diz que a porporção de pessoas com anticorpos no RS seja aproximadamente 
igual a $0,05\%$. O estimador calibrado $\hat \pi_A = 0,0005119542$.

```{r, echo=FALSE, eval=FALSE}
# phase 1 data
N <- 11300000; Ny <- 390; n <- 4189; nx <- 2; ny <- 0
# sample proportion  
pihat <- nx / n
pihat
# sample proportion calibrated
pihat_a <- (Ny / N) + (nx - ny) / n
pihat_a
# sample proportion government
pihat_gov <- 0.0005
# number of infected by method
N * c(pihat, pihat_a, pihat_gov)
```

Numeros pequenos!!! ...  


### Fase 2 - retrato de 14/04 (* mesma idéia da fase 1)

População   | Não era | Já era caso | $\sum$ | Amostra     | Não era | Já era caso | $\sum$
------------|---------|---------|-----------------|------------|---------|---------|-----------------
Não caso    |   ???   |   0    |  ???  |  Não caso  | 4.994 |  0  | 4.994 
Caso real   |   ???   |   777  |  ???  |  Caso real |   6   |  0?  | 6
$\sum$      | 11.299.223 | 777 | 11.300.000? | $\sum$      | 4.500 |  0?  | 4.500
*Pop. data in 30/04/2020 from http://ti.saude.rs.gov.br/covid19/
**There is information about tests on some relatives from the same Government's study. They are not randomly selected in this case... how to use such information???

```{r, echo=FALSE, eval=FALSE}
# phase 2 data
N <- 11300000; Ny <- 777; n <- 4500; nx <- 6; ny <- 0
# sample proportion  
pihat <- nx / n
pihat
# sample proportion calibrated
pihat_a <- (Ny / N) + (nx - ny) / n
pihat_a
# sample proportion government
pihat_gov <- 0.0013
pihat_gov
# number of infected by method
N * c(pihat, pihat_a, pihat_gov)
```

* Comparar estimativas brutas do governo... com estimador ajustado...
* Como juntar as informacoes temporais? E espaciais, quando houverem...  no caso do RS os nnumeros sao muitissimo pequenos...
* E quando houver testes na rede de esgoto de uma regiao, como combinar diferentes niveis de informacao?

## Amostragem $+$ Dados populacionais
Ao invés de utilizar apenas o número de casos na amostra podemos tornar mais eficiente...

Além  do teste, se soubermos o número de unidades na amostra que já foram consideradas caso anteriormente...

<!-- ```{r cars} -->
<!-- summary(cars) -->
<!-- ``` -->
Um estimador ajustado (calibrado) para $\pi$ e dado por $\hat \pi_A = q + \frac{n_x - n_y}{n}$... como obter? 
Próxima seção...

Obs. 4: Um estimador ajustado (calibrado) para $\mu$ pode ser dado $\mu_A = 1 + 
\frac{n_x - n_y}{nq}$... com obter?

## Função de verossimilhança
Para o problema acima temos $X \sim Binomial(n, \pi)$ e 
$Y \vert X \sim Binomial \left( X, \frac{q}{p} \right)$, assim a 
distribuição conjunta das variáveis é dada por
$$ p(Y,X) =  \pi^{X} (1-\pi)^{1-X} \times (\rho/\pi)^{Y} \left[ 1- (\rho/\pi) \right]^{X-Y}$$

Agora sponha que observamos uma amostra aleatória (simples) de tamanho $n$ da 
população de interesse, $(\boldsymbol{y}, \boldsymbol{x}) = \left\{ 
(y_1, x_1), \ldots, (y_n,x_n) \right\}$. A distribuição conjunta de 
probabilidade pode ser dada por
$$ L(\pi; \boldsymbol{y},\boldsymbol{x}) =  {n \choose n_x} \pi^{n_x} (1-\pi)^{n-n_x} \times {n_x \choose n_y} (\rho/\pi)^{n_y} \left[ 1- (\rho/\pi) \right]^{n_x-n_y}$$

Verossimilhanca em termos de $\mu$...
$$ L(\mu; \boldsymbol{y},\boldsymbol{x}) =  {n \choose n_x} \pi^{n_x} (1-\pi)^{n-n_x} \times {n_x \choose n_y} (\rho/\pi)^{n_y} \left[ 1- (\rho/\pi) \right]^{n_x-n_y}$$


* Isso é o mesmo que pós estratificação, raking e calibragem...


## Referências

Estimating the proportion of Corona cases with a random sample   

* https://grazeconomics.wordpress.com/2020/04/22/estimating-the-proportion-of-corona-cases-with-a-random-sample/

Disclosure limitation for data release??? researchers need data!!!

* https://www.statschat.org.nz/2020/04/18/prevalence-estimation-is-it-out-there/

* https://www.statschat.org.nz/2020/04/19/counting-rare-things-is-hard/ 
  
Ultimas da epicovid... como juntar espaco e tempo?
https://www.correiodopovo.com.br/not%C3%ADcias/geral/pesquisa-estima-que-18-1-da-popula%C3%A7%C3%A3o-do-rio-grande-do-sul-tem-anticorpos-para-coronav%C3%ADrus-1.611486